臺灣新竹地方法院刑事判決　　　　　　　　　　　　　　九十年度訴字第四九九號
　　公　訴　人　臺灣新竹地方法院檢察署檢察官
　　被　　　告　乙○○
　　指定辯護人　本院公設辯護人林建和
右列被告因偽造有價證券等案件，經檢察官提起公訴（八十九年度偵緝字第二六八號
），本院判決如左：
    主  文
乙○○連續意圖供行使之用而偽造有價證券，累犯，處有期徒刑年肆月。
如附表所示偽造之支票肆紙均沒收。
    事  實
一、乙○○前於民國七十六間因盜匪案件，經本院以七十六年度重訴字第三四號判處
    有期徒刑十二年，嗣經最高法院於七十七年四月二十一日駁回上訴確定，再於七
    十七年七月十一日減刑為有期徒刑八年確定，於八十年十月三十日假釋出監，刑
    期至八十四年七月二十二日期滿，未經撤銷假釋以已執行論。詎不知悔改，於八
    十八年三月至五月中不詳時間，在新竹市○區○○里○鄰○○街七一號五樓家中
    ，明知己○○交付如附表所示已蓋好印章之支票四紙係來路不明之贓物（經查係
    壬○○被竊之贓物）仍加以收受，並基於意圖供行使之用之概括犯意，先後數次
    ，於八十八五、六月間，在不詳地點，明知自己並無權限，仍虛偽填載發票日及
    金額，而連續偽造如附表編號一至編號四所示「壬○○」名義之支票，並於八十
    八年五月十一日在新竹市○○路、八十八年五月十四日在新竹市○○路中興百貨
    樓下及八十八年五、六月間不詳時間在新竹市○區○○里○鄰○○街七一號五樓
    家中，分別持向附表編號一、編號二、及編號四所示不知情之人行使，而分別用
    以調借現金（丁○○、辛○○、陳姿企）、及抵付欠款（陳姿企），並於八十八
    年五月十五日十九時三十分許，在新竹市○○路，搭乘由癸○○所駕駛之計程車
    至頭份，並交付如附表編號三所示之支票用以抵付車資新臺幣（二千元）及作為
    借款二千一百元之擔保。
二、案經戊○○、癸○○訴由新竹市警察局第三分局，及臺北縣警察局新莊分局報請
    臺灣新竹地方法院檢察署檢察官偵查起訴。
    理  由
一、訊據被告乙○○對於右揭時、地填載如附表所示支票之票面金額及發票日並交付
    予丁○○、辛○○、癸○○及陳姿企四人等事實固坦承不諱，惟矢口否認有收受
    贓物及偽造有價證券之犯行，辯稱略以：附表所示之支票係己○○交給我的，己○○帶他的朋友過來，我以為他的朋友就是票主壬○○，我不知道票的來源有問
    題，因為我有打電話問過銀行，銀行說票沒有問題云云。
二、經查：
(一)、前揭空白支票係壬○○所有，失竊前並未填寫金額、日期，亦未蓋有印章，於八
    十八年二月底，在新竹縣竹東鎮○○里○○路○段四一六號搬家過程中遺失，並
    於八十八年五月五日掛失止付等事實，業據被害人壬○○陳訴明確，並有遺失票
    據申報書、遺失票據明細表附卷可稽（八十八年度偵字第五二四四號卷第四頁、
    第三八頁、八十八年度偵字第六七○○號卷第四頁、第九頁、第十頁、本院卷第
    一二一頁），足認本件附表所示四張支票確係失竊之贓物。而被告取得附表所示
    四紙支票時，除發票人欄已蓋有「壬○○」之印文外，其餘均為空白，係被告於
    八十八年五、六月間不詳時點，自行填寫金額及發票日，偽造完成後，再分別交
    給不知情之丁○○、辛○○用以調現、及不知情之陳姿企用以調現及支付欠款，
    與不知情之癸○○用以支付欠款並擔保借款，業據被告坦承在卷（八十九年度偵
    緝字第二六八號卷第八頁、第九頁、本院卷第二三頁、第八二頁、第八三頁、第
    一一六頁、第一一七頁、第一一九頁、第一二○頁、第一三九頁、第一四一頁）
    ，核與證人丁○○（八十八年度偵字第五二四四號卷第七頁、第三九頁）、辛○○（八十八年度偵字第五二四四號卷第四頁至第五頁、第三八頁）、陳姿企（八
    十八年度偵字第六七○○號卷第四頁）、丙○○（八十八年度偵字第六七○○號
    卷第五頁）及癸○○（八十八年度偵字第四二三九號卷第四頁、第十六頁、本院
    卷第一一九頁）證述等語大致相符，並有如附表所示之支票四紙及其退票理由單
    附卷可憑（八十八年度偵字第四二三九號卷第六頁至第七頁、八十八年度偵字第
    六七○○號卷第十一頁、八十八年度偵字第五二四四號卷第二二頁至第二三頁、
    第二七頁至第二八頁），亦堪認定本件附表所示四張支票之發票日及金額確係被
    告所偽填。
(二)、至被告雖一再辯稱上開空白支票係己○○交付其用以調現，且認為與己○○同行
    之友人即票主壬○○，然就本件支票來源，被告於偵查中，先稱：「這四張支票
    是我朋友潘仁傑交給我的，當時印章已蓋好，我只填數字，我與壬○○不熟」、
    「潘仁傑說票是向他好朋友借的，應有經壬○○同意」、「潘仁傑現應通緝中，
    他年籍不詳，約三十歲左右，他父親叫潘哲男」等語（八十九年度偵緝字二六八
    號卷第八頁、第九頁），嗣於本院調查中改稱：「票是己○○在八十八年的三、
    四月拿去我家給我的，要我為他朋友調現，我曾經打電話去銀行查證，銀行說壬○○的信用很好，票沒有問題」、「己○○說票是他朋友的，要我為他調現金，
    他要我能幫就幫」、「己○○和他的朋友來找我，由己○○和我談，我不認識他
    的朋友，我和他的朋友不熟，他們二人是一起離開，我們談的時間並不長」、「
    我不認識壬○○，票是我朋友拿過來，我拿到票據之後，我有打電話去銀行問過
    二次，銀行都說票沒有問題」、「那天己○○帶他朋友來，我不認識他的朋友，
    那天是第一次見面，他的朋友告訴我他就是票主，我看上面已經有蓋章了，我以
    為他就是壬○○，而且我有打電話問過銀行」等語（本院卷第二三頁、第八一頁
    、第八四頁、第一二○頁、第一二三頁），更於本院審理時改稱：「我的朋友己○○帶他的朋友拿票過來，他告訴我他的朋友是票主，要我為他調現」等語（本
    院卷第一三九頁），足見被告於收受票據時明知己○○之真實姓名，卻於偵查中
    謊報其名，心態已有可議，而先稱己○○說是向他好朋友借的，應有經壬○○同
    意，又改稱己○○之同行友人自稱係壬○○，其後復稱己○○說他朋友是票主，
    可知何人與其接洽交付支票調現事宜，是否有人及何人告知票主為己○○之同行
    友人，先後所述矛盾，再訊據證人己○○對交付被告支票乙節則稱：「在八十八
    年二月底，甲○○先拿一張八八訴字五四五號案件的票給我，呂說他急需現金只
    有票，要我幫他忙，我就帶呂去找被告，我不知道他們如何協調，因為我介紹完
    以後，我就離開」、「因他二人不相識，所以甲○○先把票拿給我，我再拿給乙○○，我不知有幾張，我告訴被告說，如果你有辦法就幫他忙，因為呂急需現金
    」（本院卷第四二頁、第四三頁、第一二二頁）等語，並未提及任何有關票主為
    何人之情，故被告在不知己○○之同行友人甲○○姓名、年籍資料，且未有任何
    查詢動作之情形下，冒然收受支票，則所陳支票來源，顯非實在，所辯誤認與己○○同行之友人即票主，尚難採信。又被告亦自承：「己○○和他的朋友拿票來
    給我調現，沒有說要調多少」、「沒有承諾給我什麼好處，只有說換到錢，再和
    他聯絡，我後來打電話聯絡他，都聯絡不上，換得的錢都在我這邊」等語（本院
    卷第二四頁、第八一頁、第八三頁、第一二四頁），則倘如被告所言，係為朋友
    調借現款，且雙方並非熟識，為何在自己經濟狀況不佳且無收入來源情形下願意
    以無償方式調現，而對方既急需現金，又係以無償方式，何以對聯絡方式、調現
    所得金額如何交付等均無約定，甚至並無金額限制而由被告任意填寫，則被告與
    己○○非親非故，而己○○竟能拿來他人名義之多紙支票，交由被告任意使用，
    顯與商場上使用支票之常情有違，況己○○與壬○○關係為何，何以己○○會執
    有壬○○名義之多紙支票，且四紙支票均是尚未填載日期、面額而能任由人填寫
    者，凡此在在均有疑問，是其為來路不明之贓物甚明，而被告竟能毫不質疑即予
    收受，足認其應有贓物之認識，而被告為本件行為時年已近四十歲，亦有相當閱
    歷，其明知自己及交付支票者均非該四紙支票之發票人，其與發票人壬○○亦素
    未謀面，既未得到壬○○之授權，竟於收受該來源不明之四紙空白支票後，即擅
    自隨意填寫支票金額及發票日，亦足證其於填寫之際有偽造支票之故意甚明。
(三)、綜上，本件事證明確，被告乙○○之偽造有價證券等犯行均堪認定，應依法論罪
    科刑。
三、核被告所為收受贓物支票，復在其中部分空白支票上虛偽填載發票日、金額等行
    為，分別係犯刑法第二百零一條第一項偽造有價證券罪、第三百四十九條第一項
    之收受贓物罪。其行使偽造有價證券之低度犯行應為其偽造有價證券之高度犯行
    所吸收，不另論罪。而被告四次偽造有價證券行為，所犯構成要件相同，且時間
    密接，顯係基於概括犯意而反覆為之，應依連續犯論以一罪，並加重其刑，又其
    行使偽造之支票向丁○○、辛○○、陳姿企（一萬五千元部分）調借現款，本含
    有詐欺性質，不另論以詐欺罪；惟其持向癸○○、陳姿企（一萬元部分）清償欠
    款，係以新債清償之方式供作借款擔保，與行使偽造有價證券以取得票面價值之
    對價情形尚屬有別，應另成立刑法第三百三十九條第一項之詐欺取財罪（參照最
    高法院六十二年度第一次刑庭庭長會議決議）。被告所犯收受贓物、偽造有價證
    券與詐欺取財罪間，有方法結果之牽連關係，依法應從一重之偽造有價證券罪論
    。又被告前於七十六間因盜匪案件，經本院以七十六年度重訴字第三四號判處有
    期徒刑十二年，嗣經最高法院於七十七年四月二十一日駁回上訴確定，再於七十
    七年七月十一日減刑為有期徒刑八年確定，於八十年十月三十日假釋出監，刑期
    至八十四年七月二十二日期滿，未經撤銷假釋以已執行論，有臺灣高等法院檢察
    署刑案紀錄簡覆表在卷可憑，其受有期徒刑執行完畢，五年以內再犯法定本刑為
    有期徒刑之本案罪名，為累犯，應依刑法第四十七條規定遞加重其刑。爰審酌被
    告犯後否認犯行，態度非佳，犯罪之動機、目的、手段、品行、智識程度、所生
    危害尚輕等一切情狀，量處被告有期徒刑參年肆月。至附表所示支票四紙，為被
    告所偽造，應依刑法第二百零五條規定宣告沒收之。
四、公訴意旨另以：
(一)、被告基於意圖為自己不法所有之犯意，明知已無清償能力，於八十七年十一月二
    十七日，向大同股份有限公司新竹分公司，以分期付款方式，購買電視機及電冰
    箱各一部，約明按月分十二期付款，共應給付七萬七千七百六十元，於訂貨時交
    付六千九百七十一元後，即避不見面，履經催告亦未蒙置理，至此始知受騙，及
    於八十八年五月十六日，以保證附表編號三所示之支票可調現為由，致癸○○信
    以為真，而陷於錯誤，提供乘載服務，至八十八年五月十七日提示附表編號三所
    示支票遭退票，始知受騙，因認被告此二部分亦涉犯詐欺罪嫌等語。
１、按犯罪事實應依證據認定之，無證據不得推定其犯罪事實；又不能證明被告犯罪
    者，應諭知無罪之判決，刑事訟訴法第一百五十四條、第三百零一條第一項分別
    定有明文。次按刑法第三百三十九條第一項之詐欺罪，須行為人施用詐術，致他
    人陷於錯誤而為財物之交付始可，如行為人並未施用詐術，或其所用方法不能認
    係詐術，亦不致使人陷於錯誤，即均與該條之構成要件有間（最高法院四十六年
    度臺上字第二六０號判例參照）。至於民事債務當事人間，若有未依債務本旨履
    行給付之情形，在一般社會經驗而言，原因非一，其因不可歸責之事由無法給付
    ，或因合法得對抗他造主張抗辯而拒絕給付，甚至債之關係成立後，始行惡意遲
    延給付，皆有可能，非必出於自始無意給付之詐欺犯罪一端；又刑事被告依法不
    負自證無罪之義務，故在別無積極證據之情形下，自難違反刑事訴訟法第一百五
    十四條之規定，以被告單純債務不履行之狀態，推定被告自始即有不法所有之意
    圖而施用詐術。
２、公訴意旨認被告關於購買電器部分涉有詐欺之罪嫌，係以告訴戊○○之指訴及卷
    附之訂購大同產品繳款保證書、帳冊、繳款辦法、存證信函影本各乙份及信函回
執影本兩份，及被告無資力而以訂立分期付款契約方式為詐術，而僅交付頭期款
    六千九百七十一元，騙取告訴人，致告訴人因而陷於錯誤，將上開電器交付後，
    即不依約履行付款義務而不知去向為其主要論據。訊據被告乙○○固坦誠曾於八
    十七年十一月二十七日向告訴人購買上開電器，分十二期繳納，迄今僅訂貨時繳
    納六千九百七十一元分期價款，其後未再繳付分期款，惟堅詞否認有何詐欺之犯
    行，辯稱：我並非故意詐欺，是因為通緝沒有收入才沒有錢付等語。
３、經查：被告乙○○固曾向告訴人以附條件買賣之方式購買上開電器，惟告訴人於
    出售上開電器予被告前，已針對被告之資力及信用進行考量調查，而認被告應以
    庚○○為連帶保證人方可購買等情，有附條件買賣契約書在卷可按（八十八年度
    偵字第三三○三號卷第四頁），足認告訴人自始即對被告個人資力情形有相當認
    知，故即使被告以分期付款方式購買上開電器，仍應輔以保證人始得購買，而此
    種契約方式為一般分期付款買賣之常規，衡情為社會交易所能接受，是其所用方
    法，不能認為詐術，亦難認有何詐欺，此何以動產擔保交易法第三十八條須另立
    規定處罰買受人任意將標的物出賣、遷移、出質、移轉、抵押或為其他處分行為
    之原因，此亦所以動產擔保交易之出賣人常於附條件買賣契約內約定：出賣人於
    買受人未繳清全部價款前仍保有標的物之所有權，以憑保障之理由。由此可知，
    被告即未施用詐術或所用不能認為詐術，而告訴人亦未或不至於陷於錯誤，自不
    符合詐欺罪之構成要件，且被告於購買之初，亦已給付六千九百七十一元近總價
    額約十分之一之款項，故不能僅因事後債務未能清償，即對被告以詐欺罪責相繩
    ，綜上所述，被告所辯無故意詐欺，自堪採信。此外，復查無其他積極證據足資
    證明被告有何詐欺之犯行，此部分起訴事實，自屬不能證明，自難逕認被告涉犯
    公訴意旨所認犯嫌，是此部分純屬債務不履行之民事糾葛，應循民事途徑主張權
    利，至被告是否另犯有違反動產擔保交易法之犯行，因此部分未據公訴人予以起
    訴，本院自不得另予審理，附此敘明。
４、公訴意旨認被告關於提供乘載服務部分涉有詐欺罪嫌，然告訴人癸○○陳稱：「
    到第二天（即八十八年五月十六日）他又打電話叫我帶票並載他去台北調現，我
    說若確定可調現，我才載他去，但後來他沒再打電話給我」、「去台北那次被告
    有向我提，但是我沒有載他去」等語在卷綦詳（八十八年度偵字第四二三九號卷
    第十六頁、本院卷第一一九頁），足認被告縱有施用詐術之行為，然告訴人癸○○既未陷於錯誤而提供乘載服務，故此部分亦不得逕認被告涉犯公訴意旨所指犯
    嫌。
(三)、因公訴人認以上部分與右開認定事實論罪部分，分別具有連續犯或牽連犯之裁判
    上一罪關係，爰不另為無罪之諭知，附此敘明。
五、據上論斷，應依刑事訴訟法第二百九十九條第一項前段，刑法第五十六條、第二
    百零一條第一項、第三百三十九條第一項、第三百四十九條第一項、第五十五條
    、第二百零五條、第四十七條，罰金罰鍰提高標準條例第一條前段，判決如主文
    。
本案經檢察官劉邦繡到庭執行職務。
中      華      民      國    九十一    年      十      月      八      日
                                臺灣新竹地方法院刑事第二庭
                                    審判長法  官  王銘勇
                                          法  官  王紋瑩
                                          法  官  楊數盈
右正本證明與原本無異。
如不服本判決，應於判決送達後十日內向本院提出上訴狀( 應附繕本 )。
    書記官  沈藝珠
中      華      民      國    九十一    年      十      月      八      日
附錄本案論罪科刑法條：
刑法第二百零一條
意圖供行使之用，而偽造、變造公債票、公司股票或其他有價證券者，處三年以上十
年以下有期徒刑，得併科三千元以下罰金。
附表：
┌───┬──────┬─────┬─────┬──────┬─────┐
│編  號│面額(新臺幣)│ 票    號 │ 付款銀行 │發票日(民國)│ 交付對象 │
├───┼──────┼─────┼─────┼──────┼─────┤
│  一  │一萬八千元  │ＨＣ○四三│華南商業銀│八十八年五月│丁○○    │
│      │            │二七六三號│行竹東分行│十三日      │          │
├───┼──────┼─────┼─────┼──────┼─────┤
│  二  │一萬五千元  │ＨＣ○四三│華南商業銀│八十八年五月│辛○○    │
│      │            │二七六四號│行竹東分行│十五日      │          │
├───┼──────┼─────┼─────┼──────┼─────┤
│  三  │一萬八千五百│ＨＣ○四三│華南商業銀│八十八年五月│癸○○│
│      │元          │二七七六號│行竹東分行│十七日      │          │
├───┼──────┼─────┼─────┼──────┼─────┤
│  四  │二萬五千元  │ＨＣ○四三│華南商業銀│八十八年六月│陳姿企    │
│      │            │二七九三號│行竹東分行│五日        │          │
└───┴──────┴─────┴─────┴──────┴─────┘
